【裁判字號】    90,交抗,26
【裁判日期】    900510
【裁判案由】    聲明異議
【裁判全文】
臺灣高等法院臺南分院刑事裁定            九十年度交抗字第二六號         Ｃ
      抗  告  人  甲  ○  ○
      法      定
      代  理  人  乙  ○  ○
右抗告人因違反交通管理處罰條例案件，不服臺灣台南地方法院中華民國九十年三月
二十一日所為裁定（九十年度交聲字第二二號）提起抗告，本院裁定如左：
      主      文
抗告駁回
      理      由
一、抗告意旨略以：
    （一）按「契約成立後，其收益權屬於何方，依民法第三百七十三條規定，應以
          標的物已否交付為斷。．．．。所有權雖未移轉，而標的物已交付者，買
          受人亦有收益權」（最高法院三十三年上字第六○四號判例），是以，於
          所有權未移轉，而標的物已交付者之情形下，買受人既有收益之權利，反
          面以觀，自亦負擔因占有所生義務，乃不待言。查被裁罰之ＹＬＺ─六六
          九號機車原為抗告人所有，惟該機車於八十八年十一月十七日即出售予第
          三人吳文元（因係附條件買賣契約，須俟買受人支付完全之價金後始取得
          機車之所有權，此為上開機車於受裁決時[八十九年十二月二十日]仍登記
          於異議人名下之由來），然異議人於附條件買賣契約訂立時已先行交付機
          車，由買受人取得占有，依上開判例意旨反面以觀，買受人吳文元自應負
          擔因占有所生義務，而無由抗告人代受裁罰之理。
    （二）又違反道路交通管理事件統一裁罰標準及處理細則第二十四條規定：逕行
          舉發違反道路交通管理事件，經汽車所有人依通知單之應到案日期前到案
          ，並告知違規駕駛人姓名、身份証統一編號及住址者、處罰機關應即另行
          通知違規駕駛人到案依法處理。查抗告人曾於應到案日期前向監理單位呈
          報車輛使用者吳文元之年籍住址，依上開規定，監理單位理應另行通知其
          到案依法處理為是，斷不能拘泥於文字及形式，諉稱抗告人提出者是債務
          人姓名住址，並非陳明駕駛人，且未填具「車主提供駕駛人切結書」逕認
          異議人未提供確實違規駕駛人姓名住址（蓋未經引導或協助，課以一般民
          眾就法規用語及程序熟稔，而具體陳明「駕駛人」並主動填具「車主提供
          駕駛人切結書」實不無失之嚴苛，再者，倘非確為車輛買受人暨實際使用
          人，抗告人何有持之向監理單位呈報之理？），顯見監理單位所言誠為卸
          責之詞；此外，附條件買賣契約之成立，並不以登記為必要（如未經登記
          僅生不得對抗善意第三人之效果而已，本案監理單位並無對抗善意第三人
          適用之問題，退萬步言，縱有適用，亦因抗告人於通知單位應到案日期前
          已向其呈報車輛實際使用人，亦不生信賴登記而裁罰抗告人之事），因之
          ，原裁定書驟引道路交通安全規則第十五條第二項暨同法第十六條之規定
          ，認抗告人未為異動登記（事實上係因附條件買賣，價金尚未支付完全前
          未能移轉所有權之故，並非抗告人不依相關規定辦理異動登記），不遵守
          法律在先，誠與事實有間，遽課以抗告承受不利益，亦無理由。綜上所述
          ，原裁定書認事用法不無誤謬，而待商榷之處，為此，狀請鈞院鑒核，將
          原裁定予以撤銷，以符法紀，而保權益云云。
二、按關於車輛所有人之處罰，如應歸責於車輛駕駛人者，處罰車輛駕駛人，道路交
    通管理處罰條例第八十五條第二項定有明文。又按同條例第九十二條規定道路交
    通安全規則，道路交通安全講習辦法，道路交通標誌、標線、號誌設置規則，高
    速公路交通管制規則，違反道路交通管理事件統一裁罰標準及處理細則（以下簡
    稱統一裁罰標準及處理細則），由交通部會同內政部定之。違反道路交通管理事
    件統一裁罰標準及處理細則基於法律之授權制定，於未違反法律授權目的及範圍
    內，與法律有同一之效力，合先敘明。
三、經查：
    （一）違反道路交通管理事件其違規之處罰，依道路交通管理處罰條例第八十五
          條第二項之立法旨意，應處罰車輛所有人時，如有實際應歸責對象即車輛
          駕駛人，裁罰對象則以實際違規行為人為原則，亦即以實際應歸責對象為
          裁罰對象，又統一裁罰標準及處理細則第十一條第一項規定，對於違反本
          條例之行為，應按其違反條款規定之受處罰對象，填製舉發違反道路交通
          管理事件通知單，同項第二款並規定，逕行舉發者，應按已查明之資料填
          註車牌號碼、車輛種類、車主姓名或名稱及地址，並於通知單上方空白處
          加註逕行舉發之文字後，由舉發機關送達被通知人。本件係逕行舉發之事
          件，故應以處罰車輛所有人為原則，然如有實際應歸責對象，同細則第二
          十四條規定，逕行舉發違反道路交通管理事件，經汽車所有人依通知單之
          應到案日期前到案，並告知違規駕駛人姓名、身分證統一編號及住址者，
          處罰機關應即另行通知違規駕駛人到案依法處理；逾應到案日期，處罰機
          關應依本條例第十五條第三項規定處罰該汽車所有人。因之，汽車所有人
          如主張其並非實際違規行為人，則有向處罰機關陳報違規駕駛人姓名、身
          分證統一編號及住址之告知義務，逾應到案日期而未告知，當然成為裁罰
          之對象，處罰機關依法處罰汽車所有人，並無不當。
    （二）本件汽車所有人雖以已陳明買受人吳文元之姓名、身分證統一編號及住址
          等資料予處罰機關，實非車輛實際使用人云云，並舉機車分期付款契約保
          證書影本一份以資佐證，惟並未提供實際違規駕駛人，得令處罰機關依其
          告知，處罰實際應歸責之人，難謂已盡告知義務，自應承擔未盡告知義務
          之責任。從而原審駁回抗告人之異議，核無不當，抗告人猶執前詞，指摘
          原裁定不當，為無理由，應予駁回。
據上論結，應依刑事訴訟法第四百十二條、道路交通事件處理辦法第第二十六條、裁
定如主文。
中    華    民    國      九十      年      五      月      十          日
                                  臺灣高等法院臺南分院刑事第六庭
                                      審判長法官  楊    明    章
                                            法官  徐    宏    志
                                            法官  戴    勝    利
右正本證明與原本無異。
不得再抗告。
                                      法院書記官  吳    銘    添
中    華    民    國      九十      年      五      月      十一        日


司法院資訊處製作；財團法人民間司法改革基金會備份。
